```{r}
#install.packages("readxl")
library(readxl) # Para leer archivos de Excel
library(dplyr)
library(ggplot2)
library(lubridate) # Sirve para manejar algunas variables de fecha
```

+ Empecemos cargando de nuevo dataset del archivo "VentasNum2024.xlsx"

```{r}
datos_ventas <- readxl::read_xlsx("VentasNum2024.xlsx", sheet = "Ventas")
```

```{r}
datos_ventas |> head()
```


```{r}
names(datos_ventas)
```

```{r}
library(janitor)
```


```{r}
datos_ventas |> clean_names()
```

```{r}
datos_ventas <- datos_ventas |> clean_names()
```


```{r}
head(datos_ventas)
```

Para casos en los que se tiene un conjunto de archivos de datos que parecen idénticos 

Pero hacemos dplyr::bind_rows() o rbind() y fallan, ya sea porque las columnas son diferentes o porque las clases de las columnas no coinciden entre los dataframes

compare_df_cols() toma los nombres sin comillas de data.frames / tibbles, o una lista de data.frames, y devuelve un resumen de cómo se comparan.

Es decir, observa cuáles son los tipos de columnas, cuáles faltan o están presentes en las diferentes entradas, y cómo difieren los tipos de columnas.


```{r}
df1 <- data.frame(a = 1:2, b = c("grande", "pequeño"))
df2 <- data.frame(a = 10:12, b = c("mediano", "pequeño", "grande"), c = 0,
                  stringsAsFactors = TRUE)
df3 <- df1 |> dplyr::mutate(b = as.character(b))
```

```{r}
df1
```

```{r}
df2
```

```{r}
df3
```
```{r}
compare_df_cols(df1, df2, df3)
```

```{r}
compare_df_cols(df1, df2, df3, return = "mismatch")
```

```{r}
compare_df_cols(df1, df2, df3, return = "mismatch",
                bind_method = "rbind")
```
compare_df_cols_same() devuelve TRUE o FALSE indicando si los dataframes efectivamente se pueden unir por filas con el método de unión especificado.


```{r}
compare_df_cols_same(df1, df3)
```

```{r}
compare_df_cols_same(df2, df3)
```


```{r}
mtcars %>%
  tabyl(gear, cyl)
```

```{r}
mtcars %>%
  tabyl(gear, cyl, am)
```

```{r}
mtcars %>%
  tabyl(gear, cyl) %>%
  adorn_totals("col")
```

```{r}
mtcars %>%
  tabyl(gear, cyl) %>%
  adorn_totals("col") %>%
  adorn_percentages("row")
```

```{r}
mtcars %>%
  tabyl(gear, cyl) %>%
  adorn_totals("col") %>%
  adorn_percentages("row") %>%
  adorn_pct_formatting(digits = 2)
```

```{r}
mtcars %>%
  tabyl(gear, cyl) %>%
  adorn_totals("col") %>%
  adorn_percentages("row") %>%
  adorn_pct_formatting(digits = 2) %>%
  adorn_ns()
```

```{r}
mtcars %>%
  tabyl(gear, cyl) %>%
  adorn_totals("col") %>%
  adorn_percentages("row") %>%
  adorn_pct_formatting(digits = 2) %>%
  adorn_ns() %>%
  adorn_title()
```

```{r}
get_dupes(mtcars, wt, cyl)
```

```{r}
get_dupes(datos_ventas, id_venta)
```


get_one_to_one(): Esta función muestra que columnas (si es que las hay)
tienen relaciones uno a uno entre sí.

```{r}
library(dplyr)
```

```{r}
starwars
```

```{r}
datos <- dplyr::starwars
```

```{r}
datos[1:10,]
```


```{r}
datos[1:10,] %>%
  get_one_to_one()
```


```{r}
datos[1:5,] %>%
  get_one_to_one()
```

```{r}
datos[1:5,]
```

```{r}
data_superstore <- read_csv("Sample - Superstore.csv")
```

```{r}
head(data_superstore)
```

```{r}
data_superstore |> get_one_to_one()
```

```{r}
mi_dataframe <- data.frame(v1 = c(1, NA, 3),
                           v2 = c(NA, NA, NA),
                           v3 = c("a", NA, "b"))

mi_dataframe
```

```{r}
mi_dataframe |> remove_empty(c("rows", "cols"))
```
```{r}
mi_dataframe <- data.frame(estudiantes = c("Felipe", "Verónica", "Alina"),
                           calificaciones = 8:10,
                           curso = "Matemáticas")

mi_dataframe
```

```{r}
mi_dataframe |> remove_constant()
```


```{r}
df_que_me_pasaron <- data.frame(X_1 = c(NA, "ID", 1:3),
                                X_2 = c(NA, "Value", 4:6))

df_que_me_pasaron
```

```{r}
row_to_names(df_que_me_pasaron, row_number = 2)
```

```{r}
df_que_me_pasaron <- data.frame(X_1 = c(NA, NA, NA, "ID", 1:3),
                                X_2 = c(NA, NA, NA, "Value", 4:6))

df_que_me_pasaron
```

```{r}
row_to_names(df_que_me_pasaron, row_number = 4)
```


## De EXCEL y sus infiernos con las fechas

Algunas veces se cargan datos desde Excel y se ve un valor como 42223 donde debería haber una fecha... ¿Qué hacemos?

Primero recuperarnos del micro-infarto

Luego usamos la función excel_numeric_to_date()

Esta función convierte esos números (seriales) a la clase Date

Tiene opciones para diferentes sistemas de codificación de fechas de Excel, preservando fracciones de una fecha como hora (en cuyo caso el valor devuelto es de clase POSIXlt) y especificando una zona horaria.

```{r}
excel_numeric_to_date(41103)
```

```{r}
excel_numeric_to_date(41103.01) # ignora los puntos decimales
```

```{r}
excel_numeric_to_date(41103.01, include_time = TRUE) # regresa un objeti POSIXlt
```

```{r}
excel_numeric_to_date(41103.01, date_system = "mac pre-2011")
```

Las nuevas funciones convert_to_date() y convert_to_datetime() son más robustas ante una mezcla de tipos de entrada.

Particularmente útiles cuando se leen muchas excels que deberían tener los mismos formatos de columna, pero no los tienen.

```{r}
convert_to_date(c("2020-02-29", "40000.1"))
```

```{r}
convert_to_date(c("2020-02-29", "40000.1", "26-04-2021"))
```


```{r}
convert_to_date(c("2020-02-29", "40000.1", "04-26-2021"))
```

```{r}
convert_to_date(c("2020-02-29", "40000.1", "2021/04/26"))
```

```{r}
mi_vector <- c("strongly agree", "agree", "neutral", "neutral", "disagree", "strongly agree", "agree", "neutral", "neutral")

mi_vector
```

```{r}
factor(mi_vector,
       levels = c("strongly agree", "agree", "neutral", "disagree", "strongly disagree"))
```

```{r}
mi_vector <- factor(mi_vector,
                    levels = c("strongly agree", "agree", "neutral", "disagree", "strongly disagree"))
```

```{r}
top_levels(mi_vector)
```

```{r}
top_levels(mi_vector, n = 1)
```

```{r}
top_levels(mi_vector, n = 2)
```
