---
title: "Sesion 01"
author: "Eduardo Martínez"
date: "17 de febrero"
output: html_document
---

+ El objetivo de este módulo es aprender a leer datos de diferentes fuentes y traerlos a R y Python para manipularlos.

+ La facilidad o dificultad para manipularlos, dependerá de la calidad de sus datos , NO NO NO NO NO de R o de Python.

+ Se dice que en un proyecto de Ciencia de Datos, aproximadamente el 65% del tiempo se usar para limpiar los datos.

+ Vamos a empezar con dos (tres) fuentes que son clásicas: archivos xls, xlsx, y csv (comma separared values).... Los abren EXCEL/Google Sheets

```{r}
library(readxl) # leer archivos xlsx
library(dplyr) # Gramática de dataframes
library(ggplot2) # Graficación
library(lubridate) # Funciones para manejo de fechas
```
+ Si el archivo Rmd en el que estás trabajando está en la misma carpeta que el archivo "VentasNum2024.xlsx" no hay que hacer nada.

+ En caso contrario, hay que poner toda la ruta del archivo "Folder1/Folder2/Folder3/archivo"

+ Otra forma que no recomiendo es con las funciones getwd (get working directory) y setwd (set working directory)

```{r}
getwd()
```

+ Si quisera cambiar esta ruta `setwd("Mi/nueva/ruta")`

```{r}
datos_ventas <- readxl::read_xlsx("VentasNum2024.xlsx", sheet = "Ventas")
datos_ventas
```
+ Una primera librería que usaremos para entender la estructura de nuestros datos y empezar a diseñar una estrategia para limpiarlo es `{skimr}`

```{r}
library(skimr)
```

+ La función estrella de la librería es la función `skim()`

```{r}
skim(datos_ventas)
```
+ Este archivo xlsx que estamos trabjajando tiene una segundo sheet (hoja) que se llama Producto

```{r}
datos_productos <- readxl::read_xlsx("VentasNum2024.xlsx", sheet = "Producto")
datos_productos
```

```{r}
datos_productos |> skim()
```

+ Mi primera tarea de limpieza quiero que sea crear 3 nuevas columnas: una con el mes de venta, otra con el día de venta y otra con el día semana de venta. Para eso usaré tres funciones de la librería lubridate.

+ Aprovecho para presentarles un uso de uno de los verbos más populares de la librería dplyr, que es mutate, básicamente crea nuevas columnas a partir de las existentes.

```{r}
datos_ventas |>
  mutate(`Fecha Venta` = as.Date(`Fecha Venta`, format = "%d/%m/%Y")) |>
  mutate(MesVenta = lubridate::month(`Fecha Venta`),
         DiaVenta = lubridate::day(`Fecha Venta`),
         DiaSemana = lubridate::wday(`Fecha Venta`))
```

+ Ahora sí que ví que me gustó el resultado, sobre-escribo mi nuevo dataframe

```{r}
datos_ventas <- datos_ventas %>%
  mutate(`Fecha Venta` = as.Date(`Fecha Venta`, format = "%d/%m/%Y")) %>%
  mutate(MesVenta = lubridate::month(`Fecha Venta`),
         DiaVenta = lubridate::day(`Fecha Venta`),
         DiaSemana = lubridate::wday(`Fecha Venta`))
```

```{r}
datos_ventas
```


+ Mi segunda tarea será obtener los tiempos entre fecha de orden y fecha de entrega, fecha de orden y fecha de procesamiento y tiempo que estuvo en reparto

```{r}
datos_ventas %>%
  mutate(FecEntrg = as.Date(FechaEntrega, format = "%d/%m/%Y"),
         FecSalida = as.Date(FechaCamino, format = "%d/%m/%Y")) %>%
  mutate(TiempoEntrega = FecEntrg - `Fecha Venta`,
         TiempoCalle = FecEntrg - FecSalida,
         TiempoProces = FecSalida - `Fecha Venta`)
```

+ Me gusta lo que veo, voy a hacer la asignación

```{r}
datos_ventas <- datos_ventas %>%
  mutate(FecEntrg = as.Date(FechaEntrega, format = "%d/%m/%Y"),
         FecSalida = as.Date(FechaCamino, format = "%d/%m/%Y")) %>%
  mutate(TiempoEntrega = FecEntrg - `Fecha Venta`,
         TiempoCalle = FecEntrg - FecSalida,
         TiempoProces = FecSalida - `Fecha Venta`)
```

```{r}
datos_ventas
```

+ Me gustaría saber cuál es la distrubución de estos tiempos dependiendo del estado de la república donde se hizo la venta

+ Aprovecho para presentarles a una pareja de verbos del dplyr: group_by y summarise.

+ Y un verbo colado que es filter: Filtra renglones basados en una condición

```{r}
datos_ventas %>% dplyr::group_by(Estado) %>% dplyr::filter(TiempoCalle > 0) %>%
  summarise(TiempoCalleMed = median(TiempoCalle),
            TiempoCalleProm = mean(TiempoCalle),
            TiempoCalleDesv = sd(TiempoCalle),
            TiempoCalleMax = max(TiempoCalle)) %>% ungroup()
```

+ Vamos a hacer una grafiquita que nos ayude a entender mejor

```{r}
datos_ventas %>% group_by(Estado) %>% dplyr::filter(TiempoCalle > 0) %>%
  summarise(TiempoCalleMed = median(TiempoCalle),
            TiempoCalleProm = mean(TiempoCalle),
            TiempoCalleDesv = sd(TiempoCalle),
            TiempoCalleMax = max(TiempoCalle)) %>% ungroup() %>%
  ggplot() +
  #geom_bar(aes(x = Estado, y = TiempoCalleDesv), stat="identity", width=0.5) + 
  geom_point(aes(x = Estado, y = TiempoCalleMax), color = "red") +
  coord_flip()
```
+ Una librería más modesta pero más eficiente es la librería {readr}.

+ Puede leer archivos txt, csv, xlsx (sencillos), xls (sencillos)


```{r}
library(readr) # Ampliamos nuestras funciones de lectura de archivos
library(ggrepel) # Para mejorar unas grafiquitas
```

```{r}
data_superstore <- read_csv("Sample - Superstore.csv")
```

```{r}
data_superstore
```

```{r}
data_superstore |> skim()
```

```{r}
data_superstore %>% dplyr::select(`Sub-Category`, Profit) %>% 
  group_by(`Sub-Category`) %>% 
  summarise(ganancia = sum(Profit)) %>% 
  ungroup() %>% 
  top_n(10, wt = ganancia) %>% 
  arrange(desc(ganancia)) %>% 
  mutate(ranking = 10:1)
```



```{r}
data_superstore %>% dplyr::select(`Sub-Category`, Profit) %>% 
  group_by(`Sub-Category`) %>% 
  summarise(ganancia = sum(Profit)) %>% 
  ungroup() %>% 
  top_n(10, wt = ganancia) %>% 
  arrange(desc(ganancia)) %>% 
  mutate(ranking = 10:1) %>%
  ggplot() + 
  geom_segment(aes(x = 0, y = ranking, xend = ganancia, yend = ranking),
               linewidth = 1, color = "lightsalmon") +
  geom_point(aes(y = ranking, x = ganancia), color = "lightskyblue3") +
  geom_label(aes(y = ranking, x = ganancia + 5000,
                 label = `Sub-Category`),
             color = "dodgerblue4", size = 2) +
  geom_label(aes(y = ranking, x = ganancia - 4000,
                 label = scales::dollar(round(as.numeric(ganancia), 2))),
             color = "blue4", size = 2) +
  scale_y_discrete(limits=factor(10:1)) +
  scale_x_continuous(labels = scales::dollar) +
  theme_light() +
  xlab("Profit") + ylab("Posición en el ranking") +
  ggtitle("Top 10 más rentables por categoría")
```

```{r}
data_superstore %>% dplyr::select(`Customer Name`, Profit) %>% 
  group_by(`Customer Name`) %>% 
  summarise(ganancia = sum(Profit)) %>% 
  ungroup() %>% 
  top_n(10, wt = ganancia) %>% 
  arrange(desc(ganancia)) %>% 
  mutate(ranking = 10:1) %>%
  ggplot() + 
  geom_segment(aes(x = 0, y = ranking, xend = ganancia, yend = ranking),
               linewidth = 1, color = "lightsalmon") +
  geom_point(aes(y = ranking, x = ganancia), color = "lightskyblue3") +
  geom_label(aes(y = ranking, x = ganancia + 1000,
                 label = `Customer Name`),
             color = "dodgerblue4", size = 2) +
  geom_label(aes(y = ranking, x = ganancia - 1000,
                 label = scales::dollar(round(as.numeric(ganancia), 2))),
             color = "blue4", size = 2) +
  scale_y_discrete(limits=factor(10:1)) +
  scale_x_continuous(labels = scales::dollar) +
  theme_light() +
  xlab("Profit") + ylab("Posición en el ranking") +
  ggtitle("Los 10 clientes más rentables")
```

```{r}
datos_por_estado <- data_superstore %>% dplyr::select(State, Profit) %>% 
  group_by(State) %>% 
  summarise(ganancia = sum(Profit)) %>% 
  ungroup() %>% 
  arrange(desc(ganancia))

n <- nrow(datos_por_estado)

datos_por_estado %>% mutate(ranking = n:1) %>%
ggplot() + 
  geom_segment(aes(x = 0, y = ranking, xend = ganancia, yend = ranking),
               linewidth = 1, color = "lightsalmon") +
  geom_point(aes(y = ranking, x = ganancia), color = "lightskyblue3") +
  geom_label(aes(y = ranking, x = ganancia,
                 label = State),
             color = "dodgerblue4", size = 2) +
  scale_y_discrete(limits=factor(n:1)) +
  scale_x_continuous(labels = scales::dollar) +
  #theme_dark() +
  theme_minimal() +
  #theme_light() +
  xlab("Profit") + ylab("Posición en el ranking") +
  ggtitle("Profit por estado")
```

```{r}
library(maps)
```

```{r}
data_superstore <- readxl::read_xls("Sample - Superstore.xls")
```

```{r}
data_superstore |> head()
```

+ Además de {skim} otra de las librerías que nos ayuda a entender la estructura de nuestros datos es {inspectdf}

```{r}
library(inspectdf)
```

```{r}
# Resumen de los NAs
inspect_na(data_superstore)
```

```{r}
data_superstore |> inspect_na() |> show_plot()
```

```{r}
data_superstore |> inspect_cat() |> show_plot()
```
```{r}
installed.packages()
```



```{r}
data_superstore |> inspect_cat() |> show_plot()
```

```{r}
data_superstore |> inspect_cor() |> show_plot()
```

```{r}
data_superstore |> inspect_types()
```

```{r}
data_superstore |> inspect_types() |> show_plot()
```

```{r}
data_superstore |> inspect_num()
```

```{r}
data_superstore |> inspect_num() |> show_plot()
```


```{r}
data_por_estado <- data_superstore %>% dplyr::select(State, Profit) %>%
  group_by(State) %>% 
  summarise(ganancia = sum(Profit)) %>% 
  ungroup() %>%
  mutate(region = tolower(State))
```

```{r}
MainStates <- map_data("state")
```

```{r}
data_por_estado <- data_por_estado %>% inner_join(MainStates, by = "region")
```

```{r}
df_para_etiquetas <- MainStates %>% group_by(region) %>% 
  summarise(long = median(long), lat = median(lat))
```


```{r}
data_por_estado %>% ggplot() + 
  geom_polygon(aes(x=long, y=lat, group=group, fill = ganancia), 
               color="white", linewidth = 0.2) +
  scale_fill_gradient2(low = "orange", 
                       mid = "lightskyblue3", high = "dodgerblue4", midpoint = 0) +
  geom_label_repel(data = df_para_etiquetas, aes(x=long, y=lat, label = region),
             color = "dodgerblue4", size = 2) +
  theme_light() +
  theme(axis.text.x = element_blank(),
        axis.title.x = element_blank(),
        axis.ticks.x = element_blank(),
        axis.title.y = element_blank(),
        axis.ticks.y = element_blank(),
        axis.text.y = element_blank(),
        plot.title = element_text(face = "bold", size = 9))
```

# Bases de datos más estructuradas

```{r}
library(DBI)
library(dbplyr)
library(RSQLite)
library(Lahman)
```

+ SQLite es un sistema de administración de bases de datos relacionales (RDBMS, Relational Database Management System)

+ Es ligero, serverless (sin servidor), self-contained (autónomo) e integrado (embedded)

Se utiliza para el almacenamiento local de datos en aplicaciones, prototipos y proyectos pequeños o medianos

## Ligero (y rápido):

+ SQLite está diseñado para ser ligero y eficiente, lo que lo hace ideal para aplicaciones con tráfico bajo o moderado, o para su uso en sistemas integrados.

+ Funciona bien para aplicaciones pequeñas, pero puede no ser adecuado para sistemas de alta concurrencia o a gran escala.

## Serverless:

+ A diferencia de bases de datos tradicionales como MySQL o PostgreSQL, SQLite no requiere un proceso de servidor separado para funcionar.

+ La base de datos se almacena en un solo archivo en el disco, y la biblioteca lee y escribe directamente en ese archivo.

## Self-Contained:

+ Es un sistema autónomo, lo que significa que no tiene dependencias externas. Todo el motor de la base de datos está contenido dentro de una sola biblioteca.

## Configuración cero

+ No requiere configuración ni administración. No es necesario instalar un servidor, configurar usuarios o administrarar permisos.

## Base de datos en un solo archivo:

+ Toda la base de datos (tablas, índices y datos) se almacena en un solo archivo en el disco (por ejemplo, mibasededatos.db). Por lo tanto es muy fácil copiar, mover o compartir la base de datos.

## Adicionales:

+ SQLite es multiplataforma y funciona en varios sistemas operativos, incluyendo Windows, macOS, Linux, iOS y Android.

+ Admite propiedades ACID (Atomicidad, Consistencia, Aislamiento, Durabilidad), lo que garantiza transacciones confiables incluso en caso de fallos del sistema.

+ Es open-source y se publica bajo dominio público, lo que significa que es gratis para cualquier uso sin restricciones de licencia.

# Empecenmos...

+ Una de las formas más fáciles es con DBI utilizando la función `dbGetQuery()` 

+ Se hace copy/paste de código SQL en la función de R como un string entre comillas

+ Esta forma se conoce como pass through SQL code


```{r}
conn <- DBI::dbConnect(RSQLite::SQLite(), "CarsDB.db")
```

```{r}
dbListTables(conn)
```

```{r}
mtcars |> head()
```


```{r}
datos <- mtcars
datos$car_names <- rownames(datos)
rownames(datos) <- c()
head(datos)
```

```{r}
dbWriteTable(conn, "cars_data", datos)
```


```{r}
dbListTables(conn)
```

```{r}
dbGetQuery(conn, "SELECT * FROM cars_data")
```

```{r}
dbGetQuery(conn, "SELECT * FROM cars_data LIMIT 10")
```

```{r}
# Obtener los car names y caballos de fuerza (hp) que 8 cilindros
dbGetQuery(conn,"SELECT car_names, hp, cyl FROM cars_data
                 WHERE cyl = 8")
```


```{r}
# Obtener los car names y caballos de fuerza (hp) que empiezan con 'M' y que tienen 6 o 8 cilindros
dbGetQuery(conn,"SELECT car_names, hp, cyl FROM cars_data
                 WHERE car_names LIKE 'M%' AND cyl IN (6,8)")
```



```{r}
# Obtener los caballos de fuerza (hp) promedio y millas por galón (mpg) promedio por número de cilindros
dbGetQuery(conn,"SELECT cyl, AVG(hp) AS 'average_hp', AVG(mpg) AS 'average_mpg' FROM cars_data
                 GROUP BY cyl
                 ORDER BY average_hp")

```

```{r}
resumen <- dbGetQuery(conn,"SELECT cyl, AVG(hp) AS 'average_hp'FROM cars_data
                 GROUP BY cyl
                 ORDER BY average_hp")
```

```{r}
class(resumen)
```

```{r}
autos <- c('Camaro', 'California', 'Mustang', 'Explorer')
fabricante <- c('Chevrolet','Ferrari','Ford','Ford')
df1 <- data.frame(autos, fabricante)
df1
```

```{r}
autos <- c('Corolla', 'Lancer', 'Sportage', 'XE')
fabricante <- c('Toyota','Mitsubishi','Kia','Jaguar')
df2 <- data.frame(autos, fabricante)
df2
```

```{r}
lista_dfs <- list(df1,df2)
lista_dfs
```


```{r}
# Se escribe una nueva tabla haciendo appending de los dataframes de la lista
for(k in 1:length(lista_dfs)){
    dbWriteTable(conn,"otros_autos", lista_dfs[[k]], append = TRUE)
}
```

```{r}
dbListTables(conn)
```

```{r}
dbGetQuery(conn, "SELECT * FROM otros_autos")
```

+ Podemos parametrizar con objetos de R, las queries

# Lets assume that there is some user input that asks us to look only into cars that have over 18 miles per gallon (mpg)
# and more than 6 cylinders

```{r}
# Definimos nuestros parámetros
millas <-  18
cilindros <- 6
mi_df_query <- dbGetQuery(conn,
                     'SELECT car_names, mpg, cyl FROM cars_data WHERE mpg >= ? AND cyl >= ?',
                     params = c(millas, cilindros))
mi_df_query
```

```{r}
dbDisconnect(conn)
```


```{r}
lahman_s <- dbplyr::lahman_sqlite()
bateo <- tbl(lahman_s, "Batting")
```

```{r}
bateo |> class()
```


```{r}
bateo %>% show_query()
```

```{r}
bateo |> dplyr::filter(playerID == "mcguide01")
```


```{r}
bateo |> dplyr::filter(playerID == "mcguide01") |> show_query()
```

```{r}
bateo |> dplyr::filter(playerID == "mcguide01") |>
  dplyr::select(yearID,R) |>
  show_query()
```
```{r}
bateo |> dplyr::filter(playerID == "mcguide01") |>
  mutate(era = if_else(yearID <= 1888, "vieja era", "nueva era")) |>
  dplyr::select(playerID, yearID, era, teamID) |>
  show_query()
```


```{r}
con <- dbConnect(RSQLite::SQLite(), dbname = "titanic.db")
```

```{r}
dbListTables(con)
```

```{r}
primer_query <- dbGetQuery(con, "SELECT * FROM titanic")
primer_query
```

```{r}
primer_query |> class()
```