---
title: "Sesión 3"
author: "Tu nombre"
date: "21 de febrero de 2026"
output: html_document
---

```{r}
#install.packages("jsonlite")
```

# Introducción a datos en formato JSON

+ JSON (JavaScript Object Notation) es un formato de datos ligero que generalmente se utiliza para almacenar e intercambiar información entre sistemas. Es un formato muy versátil

+ Es "fácil" de leer y escribir para los humanos y sencillo de analizar y generar para las computadoras.

+ JSON se usa frecuentemente en aplicaciones web para transmitir datos entre un servidor y un cliente.

## Características principales de JSON

+ Usa parejas clave-valor (llave-valor o key-value): Los datos se almacenan en pares de clave y valor (similar a los diccionarios en Python).

+ Ligero y legible: Es "fácil" de entender y adecuado para la transmisión de datos.

+ Independiente del lenguaje de programación: Aunque se basa en la sintaxis de JavaScript, JSON se puede utilizar con muchos lenguajes de programación (como R, Python, Java, C#, etc.).

+ Característica más importante: soporta estructuras anidadas i.e. JSON puede representar datos complejos con arreglos y objetos. Es decir, con JSON se puede representar datos no necesariamente tabulares

+ Puede llevarte al infierno: Las ventajas de flexibilidad, eventualmente se convierten en su mayor desventaja, al tener datos almacenados sin ninguna estructura... y eso eventualmente me jugará en contra.

+ Como se puede almacenar datos sin necesariamente pensar en sus estructura entidad-relación, uno guarda y guarda pero luego no encuentra

+ Se escribe un archivo JSON con cierta información (la que queramos nosotros) y se comparte ese archivo para que alguien lo analice y/o guarde en algún esquema de datos (bases de datos) para su consumo.

+ Son archivos que se suelen escribir una única vez...

+ Lleva a entender los elementos básicos de MongoDB (o DocumentDB) que es un framework de bases de datos NoSQL que almacena datos en documentos similares a JSON (en formato BSON).

+ Así se puede ver un registro ("renglón") en formato JSON

```
[{
  "nombre": "Juan Pérez",
  "edad": 30,
  "es_estudiante": false,
  "cursos": ["Matemáticas", "Biología", "Historia"],
  "direccion": {
    "calle": "Calle Principal 123",
    "ciudad": "CDMX",
    "codigo_postal": "10001"
  }
}]
```

Otro registro, que está relacionado con el anterior, puede ser

```
{
  "nombre": "Selena Gómez",
  "edad": 19,
  "es_estudiante": true,
  "cursos": ["Matemáticas", "Ciencias", "Literatura", "Inglés"],
  "direccion": {
    "ciudad": "NYC",
  },
  "ocupacion": "cantante"
}
```

+ Obs: Entre Selena Gómez y Juan Pérez hay varias diferencias, ambos han llevado materias pero no las mismas ni la misma cantidad. Otra diferencia este que de Juan Pérez tengo en su dirección la calle, la ciudad y el CP, de Selena Gómez solo tengo la ciudad.

+ Estos dos objetos JSON tiene una estructura parecida pero no idéntica

+ La idea es trabajar con este formato en R


```{r}
library(dplyr)
library(jsonlite)
```

+ La librería {jsonlite} tiene funciones que actúan como parsers (o generadores) de JSON, optimizadas.

+ Es decir, podremos pasar de formato JSON a dataframes, matricez, vectores... PERO SÓLO CUANDO SE PUEDA

+ Su principal ventaja es que implementa un mapeo bidireccional entre los datos JSON y los tipos de datos más importantes en R... en este caso dataframes, vectores y matrices

+ Es decir, se podrá convertir entre objetos de R y JSON sin pérdida de tipo o información, y sin necesidad de TANTA manipulación manual de datos.

+ Es el precio que tenemos que pagar por tan poca estructura (i.e. mucha flexibilidad) en los datos

+ Esto es ideal para interactuar con APIs web o para construir pipelines de datos donde las estructuras de datos fluyen hacia y desde R utilizando JSON.

+ Veamos algunos ejemplos..

```{r}
json <-
'[
  {"Nombre" : "Mario", "Edad" : 32, "Ocupacion" : "Plumber"}, 
  {"Nombre" : "Peach", "Edad" : 21, "Ocupacion" : "Princess"},
  {},
  {"Nombre" : "Bowser", "Ocupacion" : "Koopa"}
]'
```

+ En este JSON tenemos 4 registros: Uno vacío, y otro que tiene menos info que el resto

+ Este JSON está muy sencillito, lo podemos convertir a dataframe de R... esto lo haremos con la función `fromJSON()`

```{r}
df <- json |> jsonlite::fromJSON()

df
```
+ Observen que mapea los registros como renglones i.e. como estamos acostumbrados en formato tabla

+ Por supuesto, también podemos pasar de dataframe a JSON

```{r}
df |> jsonlite::toJSON(pretty=TRUE)
```

+ Otra aplicación común es recibir matrices en este formato

```{r}
json <- '[
  [1, 2, 3, 4],
  [5, 6, 7, 8],
  [9, 10, 11, 12]
]'
```

+ De nuevo con nuestra función fromJSON

```{r}
formato_matriz <- fromJSON(json)
formato_matriz
```
+ El tipo de objeto que tiene formato_matriz es

```{r}
formato_matriz |> class()
```
+ Y al revés, i.e. de matriz de R a JSON

```{r}
formato_matriz |> jsonlite::toJSON(pretty=TRUE)
```

+ Para resumir de alguna manera:

  + Arreglo de primitivos, i.e. puros valores sin clave/llave/key

```
["Amsterdam", "Rotterdam", "Utrecht", "Den Haag"]
```

fromJSON() lo lleva a un vector atómico de R con el argumento `simplifyVector = TRUE`

```{r}
'["Amsterdam", "Rotterdam", "Utrecht", "Den Haag"]' |> fromJSON(simplifyVector = TRUE)
```
```{r}
'["Amsterdam", "Rotterdam", "Utrecht", "Den Haag"]' |> fromJSON(simplifyVector = TRUE) |>
  class()
```

    + Arreglo de objetos, i.e. aquí sí hay llaves-valor

```
[{"name":"Erik", "age":43}, {"name":"Anna", "age":32}, {"name":"Jorge", "sex":"hombre"}]
```

fromJSON lo lleva a un Dataframe de R con el argumento `simplifyDataFrame = TRUE`

```{r}
'[{"name":"Erik", "age":43}, {"name":"Anna", "age":32}, {"name":"Jorge", "sex":"hombre"}] ' |>
  fromJSON(simplifyDataFrame = TRUE)
```

  + Arreglo de arreglos, i.e. no hay llaves sólo arreglos

```
[ [1, 2, 3], [4, 5, 6] ]
```

fromJSON lo lleva hacia una matriz de R con el argumento `simplifyMatrix = TRUE`

```{r}
'[ [1, 2, 3], [4, 5, 6] ]' |> fromJSON(simplifyMatrix = TRUE)
```

+ Se puede poner feo el asunto

```{r}
'[ [1, 2, 3], [4, 5, 6], [7,8] ]' |> fromJSON(simplifyMatrix = TRUE)
```
+ Como me falta una entrada en el tercer renglón, no alcanza a convertirlo a matriz, sólo llega a converto a lista

+ Se puede poner feo de otras maneras

```{r}
'[ [1, 2, 3], [4, 5, 6], [7, "8", 9] ]' |> fromJSON(simplifyMatrix = TRUE)
```
+ Otro ejemplo muy común pero que viene en formato diferente, básicamente en formato de arreglo

```{r}
json <-
'{ 
   "ID":["1","2","3","4","5"],
   "Name":["Alejandra","Esteban","Susana","Julian","Karina"],
   "Salary":["722.5","815.2","1611","2829","843.25"],
   "StartDate":["6/17/2014","1/1/2012","11/15/2014","9/23/2013","5/21/2013"],
   "Dept":["IT","IT","HR","Operations","Finance"],
   "Hand":["left","left","right","right","both"]
}'
```

+ Este es un formato diferente que nos sugiere 6 columnas: ID, NAme, Salary, StartDate, Dept y Hand, y 5 renglones

```{r}
json |> jsonlite::fromJSON()
```
+ Me regresó una lista, me falta convertirlo en dataframe de R

```{r}
json |> jsonlite::fromJSON() |> as.data.frame()
```

+ y por fin obtuvimos el formato de tabla que nuestra intuición quería

+ Pasemos a un ejemplo muchísisisisisimo más complicado

+ Aprovecho para comentarle que la función fromJSON también admite una URL para obtener los datos de algún sitio web... por supuesto en formato JSON

```{r}
url <- "https://data.ny.gov/api/views/9a8c-vfzj/rows.json?accessType=DOWNLOAD"
datos_descargados <- fromJSON(url)
```

+ Estos datos vienen de la página:
https://data.ny.gov/Economic-Development/Retail-Food-Stores/9a8c-vfzj/about_data

+ Viendo el panel de datos de RStudio me dice que es una lista grande (de 16.9 MB) y dos elementos

+ Veamos que tipo de objeto es este

```{r}
datos_descargados |> class()
```
+ Cool!! Hasta el momento todo bien

+ Veamos sus entradas...

```{r}
datos_descargados |> head(n=2)
```
+ Ni siquiera me atrevo a intentar entender el primer elemento de la lista (que son metadatos) pues un JSON con JSONs adentro, con JSONs adentro....

+ Centraré mi atención en el segundo elemento

```{r}
datos_descargados[2]
```

+ Este segundo elemento tiene datos reales (no metadatos)

```{r}
datos_descargados[['data']] |> str()
```
+ Es decir, una matriz de strings de 24,221 renglones y 24 columnas

+ Voy a asignar esta matriz a un objeto

```{r}
subcjto <- datos_descargados[['data']]
```

```{r}
subcjto |> class()
```
```{r}
subcjto |> names()
```

+ Si esto es una matriz, me gustaría ver su columna 14 por ejemplo

```{r}
subcjto[,14]
```

```{r}
subcjto[,14] |> class()
```
+ Ya sabíamos que era un vector de caracteres

+ Vamos a convertir esta matriz en un dataframe de R

```{r}
subcjto |> as.data.frame()
```

```{r}
df_negocios <- subcjto |> as.data.frame() |> dplyr::select(V1, V9:V14, V16, V19, V20)
```

```{r}
df_negocios |> dplyr::select(V20) |> unique()
```

```{r}
df_negocios |> dplyr::select(V9) |> unique()
```

```{r}
df_negocios |> dplyr::select(V19) |> unique()
```

```{r}
df_negocios |> dplyr::select(V11) |> unique()
```

```{r}
df_negocios |> dplyr::select(V12) |> unique()
```

```{r}
df_negocios |> dplyr::group_by(V9) |> summarise(conteo = n()) |> ungroup() |>
  dplyr::arrange(desc(conteo))
```

```{r}
df_negocios |> dplyr::group_by(V9, V19) |> summarise(conteo = n()) |> ungroup() |>
  dplyr::arrange(desc(conteo))
```

```{r}
df_negocios |> dplyr::select(V9, V19) |> dplyr::group_by(V9) |> summarise(conteo = n()) |> ungroup() |> dplyr::arrange(desc(conteo))
```

```{r}
datos <- read_json("datos_prueba.json")
```

```{r}
datos |> class()
```

```{r}
datos |> str()
```

```{r}
datos |> dim()
```

```{r}
datos |> head(n = 2)
```

```{r}
datos_df <- read_json("datos_prueba.json", simplifyVector = TRUE)
```

+ Sólo de ver la descripción que me muestra el área de Enviroment de RStudio puedo ver que es un "Large list (131 elements, 7.6 MB)"

+ Es un objeto grande y complicado... Entonces respiremos pues procesarlo no será fácil

+ Veamos cuáles son los nombres de estos elemenos

```{r}
names(datos)
```
+ ¿Cómo que nulo? Si me estás diciendo que es una lista grande.. ouch... El formato es "feito"

+ Veamos qué pasa

```{r}
datos |> class()
```

+ Pues sí una lista, ¿cuál será el problema?

+ Ya nos hemos fans de la función str() (structure) porque nos da información de los objetos en general 

```
datos |> str()
```

+ Pffff!! Lo ejecuté y me empezó a mandar un montón de info... de hecho hasta detuve la ejecución... Pues me dió tanta info que en realidad se convirtió en nada de info

+ Veamos qué dimensiones tiene este objeto

```{r}
datos |> dim()
```

+ Me dice que no tiene dimensión, pues claramente esto NO es una tabla

+ La "ñera" veamos un mini extracto

```{r}
datos |> head(n = 2)
```

+ Upssss.. Podemos ver que la info tiene nada de estructura. Hay listas dentro de listas (JSONs dentro de JSONs)

+ Voy a intentar leer los datos de otra manera, voy a "forzárlo" a que tenga un poquito de forma de tabla con argumento `simplifyVector = TRUE`

```{r}
datos_df <- read_json("datos_prueba.json", simplifyVector = TRUE)
```

+ Veamos qué tipo de objeto es este

```{r}
datos_df |> class()
```
+ Uff!! Ya al menos es un data frame

+ Veamos un poquito de su estructura

```
datos_df |> str()
```
+ De nuevo, me regresa tanta info que es nada de info

+ Veamos un extracto de este objeto

```{r}
datos_df |> head()
```

+ Podemos observar que algunas de las columnas están formadas por "objetos elementales" (i.e. un solo número, un solo string, un solo booleano) pero otras tiene objetos más complicados i.e. los elementos que componen una columna son dataframes, listas, o vectores!!!

+ Es decir, hay algunas "celdas" (haciendo analogía con una tabla de EXCEL) son objetos con más estructura en sí mismos

```{r}
datos_df |> dim()
```
+ Sí tenemos el atributo dimensión...

+ Veamos que variables están compuestas por listas

```{r}
datos_df |> dplyr::select(where(is.list)) |> head()
```

Podemos ver que algunas variables están compuestas por dataframes (con contenido o nulos) y algunas otras están compuestas por vectores (con contenido o nulos)

+ Exploremos un poquito la primera columna, que me dice que está  formada de data frames

+ Veamos lo que hay en la "celda" (1,"F_liv")

```{r}
datos_df$F_liv[1]
```
+ Veamos lo que hay en la "celda" (5,"F_liv")

```{r}
datos_df$F_liv[5]
```

+ Veamos lo que hay en la "celda" (1,"E18_months_no_water")

```{r}
datos_df$E18_months_no_water[1]
```
+ Veamos lo que hay en la "celda" (2,"E18_months_no_water")

```{r}
datos_df$E18_months_no_water[2]
```
```{r}
datos_df$E18_months_no_water[2] |> class()
```
+ Veamos lo que hay en la "celda" (2,"E_yes_group")

```{r}
datos_df$E_yes_group[2]
```

+ Hay un dataframe que tiene un par de columnas que tienen listas adentros

+ Qué pesadilla!!!

+ Dado que está muy complicado entender todos los "renglones" de esta tabla vamos a intentar entender sólo el primero

```{r}
datos_df |> head(n=1) |> jsonlite::toJSON(pretty=TRUE)
```
+ Sólo el primer renglón está super anidado

+ ¿Qué harían en este caso?

+ Mandarla con el Ingeniero de Bases de Datos a que me convierto esto en un esquema relacional, i.e. de tablas

+ Esto quiere decir que no es un problema para el que ustedes estén 100% capacitados... se deben dejar ayudar


## Introducción a la limpieza de texto

```{r}
library(stringr)
```

+ Limpieza de texto es analizar y limpiar datos en forma de string

```{r}
mi_string <- "Ejemplo de STRING, con caraceteres varios (12, 15 y 10.2)?!"

mi_string
```
+ Este string tiene letras mayúsuculas, minúsculas, signos especiales, signos acentuados...

+ Una operación muy sencilla es convertir todo el string a minúscula con tolower()

```{r}
(string_en_minuscula <- tolower(mi_string))
```
+ Otra función que ya hemos visto es pegar strings... paste()

```{r}
otro_string <- "Wow, tengo más que decir!!"
paste(mi_string, otro_string, sep = " ")
```
+ Le puedo decir que me los pegue con otro caracter si es que quiero diferenciarlos

```{r}
paste(mi_string, otro_string, sep = "@@@@")
```
```{r}
paste(mi_string, otro_string, sep = "--")
```
+ Hay una función hermana de paste(), que es paste0()

```{r}
paste(mi_string, otro_string)
```

```{r}
paste0(mi_string, otro_string)
```
+ paste0 los pega uno tras otro sin un espacio de por medio

+ Hay string más "complicados"

```{r}
mi_string <- "Ejemplo de STRING,      con caraceteres varios (12, 15 y 10.2)?!"

mi_string
```

+ En este string no sólo tengo espacios entre las palabras (que es muy natural) sino tmb tengo una sucesión de espacios en blanco

+ Primero vamos a extraer todas las palabras de la cadena con la función str_split

```{r}
stringr::str_split(string = mi_string, pattern = " ")
```
+ Ojo me dice que hay espacios en blanco "extra" (las entradas 4, 5, 6, 7 y 8 del resultado anterior)

+ Puedo evitar esto con el argumento `pattern = boundary("word")` i.e. separalo por palabras "verdaderas"

```{r}
stringr::str_split(string = mi_string, pattern = boundary("word"))
```
+ También me quitó ?, ! (,)

+ También podemos contar las palabras `str_count`

```{r}
stringr::str_count(string = mi_string, pattern = " ")
```
+ ¿Realmente tiene 14 palabras? NO.. hay que estorban

```{r}
stringr::str_count(string = mi_string, pattern = boundary("word"))
```
+ Esto cuenta las palabras "legítimos"

+ Se puede separar con más "gracia"

```{r}
fruits <- c(
  "apples and oranges and pears and bananas",
  "pineapples and mangos and guavas"
)
```

```{r}
fruits |> stringr::str_split(pattern = " and ")
```
+ En este caso me devolvió una lista con dos entradas (una por cada entrada vector original)

```{r}
fruits |> stringr::str_split(pattern = " and ", simplify = TRUE)
```
+ Con simplify = TRUE, le digo que el output me lo de en forma de matriz

```{r}
fruits
```


```{r}
fruits |> stringr::str_split(pattern = " and ", n = 3)
```

```{r}
fruits |> stringr::str_split(pattern = " and ", n = 2)
```

```{r}
fruits |> stringr::str_split(pattern = " and ", n = 5)
```
+ También le puedo decir que me las devuelva en un formato fijo i.e matriz

```{r}
fruits |> stringr::str_split_fixed(pattern = " and ", n = 3)
```

```{r}
fruits |> stringr::str_split_fixed(pattern =" and ", n = 5)
```
+ En este caso, me regreso la columna 5 "vacía"

```{r}
fruits
```
Le puedo decir que sólo me de la primea palabra de cada entrada

```{r}
fruits |> stringr::str_split_i(pattern = " and ", i = 1)
```
+ Le puedo decir que me de la 4ta palabra de cada string

```{r}
fruits |> stringr::str_split_i(pattern = " and ", i = 4)
```
+ La segunda palabra de cada string

```{r}
fruits |> stringr::str_split_i(pattern = " and ", i = 2)
```

+ Con el "-" empieza de atrás para adelante

```{r}
fruits
```
+ Las últimas palabras de cada string

```{r}
fruits |> stringr::str_split_i(pattern = " and ", i = -1)
```
+ Las penúltimas palabras de cada string

```{r}
fruits |> stringr::str_split_i(pattern = " and ", i = -2)
```
+ Otra situación común cuando se trabaja con strings son las reglas odiomáticas

```{r}
infierno_de_i <- c("istanbul", "İzmar", "Istanbul", "izmar", "\u0130")
infierno_de_i
```
+ Tengo varias formas de la letra "i"

+ ¿Todas son "i" legítimas? ocuparemos la función str_detect

```{r}
stringr::str_detect(infierno_de_i, pattern = coll("i", TRUE))
```

coll: Función se utiliza para "collation" (algo así como cotejo o compaginación), que es una forma de comparar strings teniendo en cuenta reglas específicas de la configuración regional (por ejemplo, sensibilidad a mayúsculas y minúsculas, orden de caracteres, etc.).

TRUE: Este argumento especifica que la búsqueda debe ser sensible a mayúsculas y minúsculas. Si fuera FALSE, la búsqueda sería insensible a mayúsculas y minúsculas.

```{r}
infierno_de_i
```

```{r}
stringr::str_detect(infierno_de_i, coll("i", TRUE, locale = "tr"))
```

locale = "tr", especifica la configuración regional que se utilizará para la collation. La configuración regional "tr" se refiere al turco. En turco, la letra "i" tiene un comportamiento especial en cuanto a la sensibilidad a mayúsculas y minúsculas (por ejemplo, la versión en mayúscula de "i" es "İ", y la versión en minúscula de "I" es "ı").

```{r}
infierno_de_i
```

```{r}
stringr::str_detect(infierno_de_i, fixed("i", TRUE))
```

```{r}
stringr::str_detect(infierno_de_i, fixed("İ", TRUE))
```

Con fixed se especifica que el patrón debe tratarse como un string fijo (i.e. no como una expresión regular). Esto significa que los caracteres especiales en el patrón se interpretan literalmente, no como metacaracteres de regex.

```{r}
mi_string
```

```{r}
str_split(mi_string, pattern = "!")
```

```{r}
str_split(mi_string, pattern = "!")[[1]]
```

```{r}
mi_string_en_vector <- str_split(mi_string, pattern = "!")[[1]]
```


```{r}
grep(pattern = "\\?", x = mi_string_en_vector)
```

```{r}
stringr::str_replace_all(mi_string, "e","@@")
```

```{r}
stringr::str_extract_all(mi_string,"[0-9]+")
```
```{r}
stringr::str_extract_all(mi_string,"[?]+")
```


```{r}
str_extract_all(mi_string, "[a-z]+")
```

```{r}
str_extract_all(mi_string, regex("[a-z]+", TRUE))
```

```{r}
mi_vector <- c("123 grapes", "apples x4", "bag of flour",
               "kiwi and lime", "Bag of sugar", "milk x2")
```

```{r}
str_extract(mi_vector, "\\d")
```

```{r}
str_extract_all(mi_vector, "\\d")
```

```{r}
str_extract(mi_vector, "[a-z]+")
```

```{r}
str_extract(mi_vector, "[a-z]{1,4}")
```

```{r}
str_extract(mi_vector, "[a-z]{1,3}")
```

```{r}
str_extract(mi_vector, "[a-z]{1,8}")
```

```{r}
str_extract(mi_vector, "\\b[a-z]+\\b")
```

Es un boundary (más en específico, un word boundary); hace que el match ocurra al inicio o al final de una palabra

```{r}
str_extract(mi_vector, "\\b[a-z]+")
```

```{r}
str_extract(mi_vector, "[a-z]+\\b")
```

```{r}
str_extract(mi_vector, regex("[a-z]+\\b", TRUE))
```

```{r}
str_extract(mi_vector, "([a-z]+) of ([a-z]+)")
```

```{r}
str_extract(mi_vector, "([a-z]+) of ([a-z]+)", group = 1)
```

```{r}
str_extract(mi_vector, "([a-z]+) of ([a-z]+)", group = 2)
```

## Una aplicación un poquito más común

+ Aprovecho para contarles que tmb podemos leer archivos ".txt" con la función read.delim 

```{r}
mi_texto <- read.delim("ObamaSpeech.txt", header = FALSE)
```

```{r}
mi_texto |> str()
```
```{r}
mi_texto |> head()
```



```{r}
library(quanteda)
library(quanteda.textplots)
```
```{r}
mi_texto[1,1]
```


```{r}
mi_texto[1,1] |> corpus() |> summary()
```

```{r}
mi_texto[1,1] |> quanteda::tokens() |>
    dfm()
```

```{r}
mi_texto[17,1]
```

```{r}
mi_texto[17,1] |> quanteda::tokens() |>
    dfm()
```
+ En análisi de texto es importante quita las palabras que no tienen significado en sí mismo: stopwords

```{r}
head(stopwords("en"), 20)
```

```{r}
head(stopwords("ru"), 10)
```

```{r}
head(stopwords("it"), 10)
```

```{r}
head(stopwords("es"), 10)
```

+ Voy a quitar estas palabras "sin significado"


```{r}
mi_texto[17,1] |> quanteda::tokens() |> 
  tokens_remove(stopwords("en")) |>
  dfm()
```


```{r}
primera_frase <- "This is $10 in 999 different ways,\n up and down; left and right!"

segunda_frase <- "@koheiw7 working: on #quanteda 2day\t4ever, http://textasdata.com?page=123."
```


```{r}
texto_completo <- c(text1 = primera_frase,
                    text2 = segunda_frase,
                    text3 = mi_texto[17,1],
                    text4 = mi_texto[27,1],
                    text5 = mi_texto[37,1],
                    text6 = mi_texto[47,1],
                    text7 = mi_texto[57,1],
                    text8 = billboard::lyrics[5,"lyrics"])
```

```{r}
texto_completo |> quanteda::tokens()
```


```{r}
texto_completo |> quanteda::tokens () |>
  tokens_remove(stopwords("en")) |>
  dfm() |> textplot_wordcloud(min_count = 2)
```

```{r}
texto_completo |> quanteda::tokens(remove_numbers = TRUE,
                                   remove_punct = TRUE,
                                   remove_separators = TRUE) |>
  dfm() |> textplot_wordcloud()
```

```{r}
texto_completo |> quanteda::tokens(remove_numbers = TRUE,
                                   remove_punct = TRUE,
                                   remove_separators = TRUE) |>
  tokens_remove(stopwords("en")) |>
  dfm() |> textplot_wordcloud()
```
