---
title: "Sesión 3"
author: "Tu nombre"
date: "21 de febrero de 2026"
output: html_document
---

```{r}
#install.packages("jsonlite")
```

# Introducción a datos en formato JSON

+ JSON (JavaScript Object Notation) es un formato de datos ligero que generalmente se utiliza para almacenar e intercambiar información entre sistemas. Es un formato muy versátil

+ Es "fácil" de leer y escribir para los humanos y sencillo de analizar y generar para las computadoras.

+ JSON se usa frecuentemente en aplicaciones web para transmitir datos entre un servidor y un cliente.

## Características principales de JSON

+ Usa parejas clave-valor (llave-valor o key-value): Los datos se almacenan en pares de clave y valor (similar a los diccionarios en Python).

+ Ligero y legible: Es "fácil" de entender y adecuado para la transmisión de datos.

+ Independiente del lenguaje de programación: Aunque se basa en la sintaxis de JavaScript, JSON se puede utilizar con muchos lenguajes de programación (como R, Python, Java, C#, etc.).

+ Característica más importante: soporta estructuras anidadas i.e. JSON puede representar datos complejos con arreglos y objetos. Es decir, con JSON se puede representar datos no necesariamente tabulares

+ Puede llevarte al infierno: Las ventajas de flexibilidad, eventualmente se convierten en su mayor desventaja, al tener datos almacenados sin ninguna estructura... y eso eventualmente me jugará en contra.

+ Como se puede almacenar datos sin necesariamente pensar en sus estructura entidad-relación, uno guarda y guarda pero luego no encuentra

+ Lleva a entender los elementos básicos de MongoDB (o DocumentDB) que es un framework de bases de datos NoSQL que almacena datos en documentos similares a JSON (en formato BSON).

+ Así se puede ver un registro ("renglón") en formato JSON

```
[{
  "nombre": "Juan Pérez",
  "edad": 30,
  "es_estudiante": false,
  "cursos": ["Matemáticas", "Biología", "Historia"],
  "direccion": {
    "calle": "Calle Principal 123",
    "ciudad": "CDMX",
    "codigo_postal": "10001"
  }
}]
```

Otro registro, que está relacionado con el anterior, puede ser

```
{
  "nombre": "Selena Gómez",
  "edad": 19,
  "es_estudiante": true,
  "cursos": ["Matemáticas", "Ciencias", "Literatura", "Inglés"],
  "direccion": {
    "ciudad": "NYC",
  },
  "ocupacion": "cantante"
}
```

+ Obs: Entre Selena Gómez y Juan Pérez hay varias diferencias, ambos han llevado materias pero no las mismas ni la misma cantidad. Otra diferencia este que de Juan Pérez tengo en su dirección la calle, la ciudad y el CP, de Selena Gómez solo tengo la ciudad.

+ Estos dos objetos JSON tiene una estructura parecida pero no idéntica

+ La idea es trabajar con este formato en R


```{r}
library(dplyr)
library(jsonlite)
```

+ La librería {jsonlite} tiene funciones que actúan como parsers (o generadores) de JSON, optimizadas.

+ Es decir, podremos pasar de formato JSON a dataframes, matricez, vectores... PERO SÓLO CUANDO SE PUEDA

+ Su principal ventaja es que implementa un mapeo bidireccional entre los datos JSON y los tipos de datos más importantes en R... en este caso dataframes, vectores y matrices

+ Es decir, se podrá convertir entre objetos de R y JSON sin pérdida de tipo o información, y sin necesidad de TANTA manipulación manual de datos.

+ Es el precio que tenemos que pagar por tan poca estructura (i.e. mucha flexibilidad) en los datos

+ Esto es ideal para interactuar con APIs web o para construir pipelines de datos donde las estructuras de datos fluyen hacia y desde R utilizando JSON.

+ Veamos algunos ejemplos..

```{r}
json <-
'[
  {"Nombre" : "Mario", "Edad" : 32, "Ocupacion" : "Plumber"}, 
  {"Nombre" : "Peach", "Edad" : 21, "Ocupacion" : "Princess"},
  {},
  {"Nombre" : "Bowser", "Ocupacion" : "Koopa"}
]'
```

+ En este JSON tenemos 4 registros: Uno vacío, y otro que tiene menos info que el resto

+ Este JSON está muy sencillito, lo podemos convertir a dataframe de R... esto lo haremos con la función `fromJSON()`

```{r}
df <- json |> jsonlite::fromJSON()

df
```
+ Observen que mapea los registros como renglones i.e. como estamos acostumbrados en formato tabla

+ Por supuesto, también podemos pasar de dataframe a JSON

```{r}
df |> jsonlite::toJSON(pretty=TRUE)
```

+ Otra aplicación común es recibir matrices en este formato

```{r}
json <- '[
  [1, 2, 3, 4],
  [5, 6, 7, 8],
  [9, 10, 11, 12]
]'
```

+ De nuevo con nuestra función fromJSON

```{r}
formato_matriz <- fromJSON(json)
formato_matriz
```
+ El tipo de objeto que tiene formato_matriz es

```{r}
formato_matriz |> class()
```
+ Y al revés, i.e. de matriz de R a JSON

```{r}
formato_matriz |> jsonlite::toJSON(pretty=TRUE)
```

+ Para resumir de alguna manera:

  + Arreglo de primitivos, i.e. puros valores sin clave/llave/key

```
["Amsterdam", "Rotterdam", "Utrecht", "Den Haag"]
```

fromJSON() lo lleva a un vector atómico de R con el argumento `simplifyVector = TRUE`

```{r}
'["Amsterdam", "Rotterdam", "Utrecht", "Den Haag"]' |> fromJSON(simplifyVector = TRUE)
```
```{r}
'["Amsterdam", "Rotterdam", "Utrecht", "Den Haag"]' |> fromJSON(simplifyVector = TRUE) |>
  class()
```

    + Arreglo de objetos, i.e. aquí sí hay llaves-valor

```
[{"name":"Erik", "age":43}, {"name":"Anna", "age":32}, {"name":"Jorge", "sex":"hombre"}]
```

fromJSON lo lleva a un Dataframe de R con el argumento `simplifyDataFrame = TRUE`

```{r}
'[{"name":"Erik", "age":43}, {"name":"Anna", "age":32}, {"name":"Jorge", "sex":"hombre"}] ' |>
  fromJSON(simplifyDataFrame = TRUE)
```

  + Arreglo de arreglos, i.e. no hay llaves sólo arreglos

```
[ [1, 2, 3], [4, 5, 6] ]
```

fromJSON lo lleva hacia una matriz de R con el argumento `simplifyMatrix = TRUE`

```{r}
'[ [1, 2, 3], [4, 5, 6] ]' |> fromJSON(simplifyMatrix = TRUE)
```

+ Se puede poner feo el asunto

```{r}
'[ [1, 2, 3], [4, 5, 6], [7,8] ]' |> fromJSON(simplifyMatrix = TRUE)
```
+ Como me falta una entrada en el tercer renglón, no alcanza a convertirlo a matriz, sólo llega a converto a lista

+ Se puede poner feo de otras maneras

```{r}
'[ [1, 2, 3], [4, 5, 6], [7, "8", 9] ]' |> fromJSON(simplifyMatrix = TRUE)
```
+ Otro ejemplo muy común pero que viene en formato diferente, básicamente en formato de arreglo

```{r}
json <-
'{ 
   "ID":["1","2","3","4","5"],
   "Name":["Alejandra","Esteban","Susana","Julian","Karina"],
   "Salary":["722.5","815.2","1611","2829","843.25"],
   "StartDate":["6/17/2014","1/1/2012","11/15/2014","9/23/2013","5/21/2013"],
   "Dept":["IT","IT","HR","Operations","Finance"],
   "Hand":["left","left","right","right","both"]
}'
```

+ Este es un formato diferente que nos sugiere 6 columnas: ID, NAme, Salary, StartDate, Dept y Hand, y 5 renglones

```{r}
json |> jsonlite::fromJSON()
```
+ Me regresó una lista, me falta convertirlo en dataframe de R

```{r}
json |> jsonlite::fromJSON() |> as.data.frame()
```

+ y por fin obtuvimos el formato de tabla que nuestra intuición quería

+ Pasemos a un ejemplo muchísisisisisimo más complicado

+ Aprovecho para comentarle que la función fromJSON también admite una URL para obtener los datos de algún sitio web... por supuesto en formato JSON

```{r}
url <- "https://data.ny.gov/api/views/9a8c-vfzj/rows.json?accessType=DOWNLOAD"
datos_descargados <- fromJSON(url)
```

+ Estos datos vienen de la página:
https://data.ny.gov/Economic-Development/Retail-Food-Stores/9a8c-vfzj/about_data

+ Viendo el panel de datos de RStudio me dice que es una lista grande (de 16.9 MB) y dos elementos

+ Veamos que tipo de objeto es este

```{r}
datos_descargados |> class()
```
+ Cool!! Hasta el momento todo bien

+ Veamos sus entradas...

```{r}
datos_descargados |> head(n=2)
```
+ Ni siquiera me atrevo a intentar entender el primer elemento de la lista (que son metadatos) pues un JSON con JSONs adentro, con JSONs adentro....

+ Centraré mi atención en el segundo elemento

```{r}
datos_descargados[2]
```

+ Este segundo elemento tiene datos reales (no metadatos)

```{r}
datos_descargados[['data']] |> str()
```
+ Es decir, una matriz de strings de 24,221 renglones y 24 columnas

+ Voy a asignar esta matriz a un objeto

```{r}
subcjto <- datos_descargados[['data']]
```

```{r}
subcjto |> class()
```
```{r}
subcjto |> names()
```

+ Si esto es una matriz, me gustaría ver su columna 14 por ejemplo

```{r}
subcjto[,14]
```

```{r}
subcjto[,14] |> class()
```
+ Ya sabíamos que era un vector de caracteres

+ Vamos a convertir esta matriz en un dataframe de R

```{r}
subcjto |> as.data.frame()
```

```{r}
df_negocios <- subcjto |> as.data.frame() |> dplyr::select(V1, V9:V14, V16, V19, V20)
```

```{r}
df_negocios |> dplyr::select(V20) |> unique()
```

```{r}
df_negocios |> dplyr::select(V9) |> unique()
```

```{r}
df_negocios |> dplyr::select(V19) |> unique()
```

```{r}
df_negocios |> dplyr::select(V11) |> unique()
```

```{r}
df_negocios |> dplyr::select(V12) |> unique()
```

```{r}
df_negocios |> dplyr::group_by(V9) |> summarise(conteo = n()) |> ungroup() |>
  dplyr::arrange(desc(conteo))
```

```{r}
df_negocios |> dplyr::group_by(V9, V19) |> summarise(conteo = n()) |> ungroup() |>
  dplyr::arrange(desc(conteo))
```

```{r}
df_negocios |> dplyr::select(V9, V19) |> dplyr::group_by(V9) |> summarise(conteo = n()) |> ungroup() |> dplyr::arrange(desc(conteo))
```


```{r}
datos <- read_json("datos_prueba.json")
```

```{r}
datos |> class()
```

```{r}
datos |> str()
```

```{r}
datos |> dim()
```

```{r}
datos |> head(n = 2)
```

```{r}
datos_df <- read_json("datos_prueba.json", simplifyVector = TRUE)
```

```{r}
datos_df |> class()
```

```{r}
datos_df |> str()
```

```{r}
datos_df |> head()
```

```{r}
datos_df |> dim()
```

```{r}
datos_df |> dplyr::select(where(is.list))
```

```{r}
datos_df$F_liv[1]
```

```{r}
datos_df |> head(n=1) |> jsonlite::toJSON(pretty=TRUE)
```
